ACORDAO-COMPLETO-2435143

ACÓRDÃO 4072/2020 ATA 47/2020 - PLENÁRIO

VISTOS, relatados e discutidos estes autos de relatório de auditoria realizada na extinta Secretaria de Infraestrutura Hídrica do Ministério da Integração Nacional (atual Secretaria Nacional de Segurança Hídrica do Ministério do Desenvolvimento Regional) e na Secretaria de Estado da Infraestrutura, dos Recursos Hídricos, do Meio Ambiente e da Ciência e Tecnologia da Paraíba (atual Secretaria de Estado da Infraestrutura, dos Recursos Hídricos e do Meio Ambiente da Paraíba) , que teve por objetivo fiscalizar as obras de construção do Canal Adutor Vertente Litorânea, no estado da Paraíba, no âmbito do Fiscobras 2017.
	ACORDAM os Ministros do Tribunal de Contas da União, reunidos em Sessão Extraordinária do Plenário, ante as razões expostas pelo Relator, em:
	9.1. com fundamento no art. 9º, inciso I da Resolução-TCU 315/2020, dar ciência à SEIRHMA/PB que a não manutenção do desconto da proposta original vencedora, quando da celebração de aditivos, constitui afronta ao art. 14 do Decreto 7.983/2013;
	9.2. considerar não mais aplicável a determinação constante do item 9.2 do Acórdão 44/2019-TCU-Plenário, em face do encerramento do Contrato 6/2011;
	9.3. dar ciência deste acórdão à Secretaria de Estado da Infraestrutura, dos Recursos Hídricos, do Meio Ambiente da Paraíba (SEIRHMA/PB) ; e
	9.4. encerrar estes autos após as respectivas comunicações, com fundamento no art. 169, inciso V, do Regimento Interno do TCU.

Auditoria nas obras de construção do Canal Adutor Vertente Litorânea, no estado da Paraíba.

Secretaria de Estado da Infraestrutura, dos Recursos Hídricos e do Meio Ambiente da Paraíba (SEIRHMA/PB); Secretaria Nacional de Segurança Hídrica do Ministério do Desenvolvimento Regional (SNSH/MDR).

3. Interessados: Construtora Queiroz Galvão S.A. (33.412.792/0001-60); Consórcio Acauã (12.849.028/0001-87); Consórcio Construtor Vertente Paraibana (14.421.178/0001-10).

13.1. Ministros presentes: José Mucio Monteiro (Presidente), Walton Alencar Rodrigues, Benjamin Zymler, Augusto Nardes, Aroldo Cedraz, Raimundo Carreiro, Ana Arraes, Bruno Dantas (Relator) e Vital do Rêgo.
13.2. Ministros-Substitutos presentes: Augusto Sherman Cavalcanti, Marcos Bemquerer Costa, André Luís de Carvalho e Weder de Oliveira.

BRUNO DANTAS

Por registrar as principais ocorrências dos autos até o momento, resumindo os fundamentos das peças acostadas, adoto como relatório, com os ajustes necessários e mantidos os destaques do original, a instrução da secretaria responsável pela análise do processo (peça 167) , que contou com a anuência do corpo diretivo da unidade (peças 168-169) :
"INTRODUÇÃO
1. Trata-se de auditoria realizada na então Secretaria de Infraestrutura Hídrica do extinto Ministério da Integração Nacional (SIH/MI) , atual Ministério do Desenvolvimento Regional (MDR) e na extinta Secretaria de Estado da Infraestrutura, dos Recursos Hídricos, do Meio Ambiente e da Ciência e Tecnologia do Estado da Paraíba (Seirhmact/PB) , atualmente Secretaria de Estado da Infraestrutura, dos Recursos Hídricos, do Meio Ambiente do Estado da Paraíba (SEIRHMA/PB) , no período compreendido entre 8/5/2017 e 18/8/2017, com o objetivo de fiscalizar a obra de Construção do Canal Adutor Vertente Litorânea, no estado da Paraíba.
HISTÓRICO 
2. A fiscalização objeto dos autos contemplou os seguintes achados, conforme relatório à peça 32: 
a) projeto básico deficiente; 
b) sobrepreço decorrente de preços reajustados superiores aos preços atuais de mercado; 
c) formalização de termo aditivo sem a manutenção do desconto da proposta original, determinada pelo art. 14 do Decreto 7.983/2013;
d) subcontratação irregular; e 
e) utilização de métodos construtivos incompatíveis com as especificações técnicas dos serviços contratados. 
3. Em razão do primeiro achado, referente ao indício de projeto básico deficiente do Lote 3, foi colhida a manifestação preliminar da Seirhmact/PB, com fulcro no § 9º do art. 117 da LDO/2018, ante à possibilidade de classificação da irregularidade como IGP. Na mesma oportunidade, realizou-se a oitiva prévia do órgão estadual e do consórcio detentor do contrato para se pronunciarem acerca do sobrepreço descrito no segundo achado, com base no § 2º do art. 276 do Regimento Interno do TCU, em razão do entendimento da unidade técnica acerca da existência de pressupostos para expedição de medida cautelar. Tais medidas preliminares foram autorizadas pelo Ministro Relator em despacho à peça 35. 
4. A Seirhmact/PB apresentou sua manifestação preliminar e resposta à oitiva de forma conjunta, nos documentos autuados às peças 40 e 41. Quanto ao Consórcio Acauã, contratado para a execução do Lote 3, apresentou sua manifestação (peça 50) após solicitação de prorrogação de prazo. 
5. Feita a análise dos argumentos aduzidos pelos interessados, a SeinfraCOM encaminhou ao relator proposta de (peça 47) : (i) determinação cautelar para que a Seirhmact/PB se abstivesse de realizar pagamentos relativos ao Contrato 5/2011 (Lote 2) de serviços com preços unitários acima daqueles indicados pela unidade técnica; (ii) comunicação à Comissão Mista de Planos, Orçamentos Públicos e Fiscalização do Congresso Nacional de que foram detectados indícios de irregularidades graves do tipo IGP no Contrato 6/2011 (Lote 3) , decorrente da realização de licitação e contratação baseadas em projeto básico deficiente; (iii) realização das oitivas de mérito; e (iv) outras medidas de cunho processual. 
6. O Ministro Relator, em despacho à peça 51, acatou a proposta da unidade para a classificação do indício de deficiência no projeto básico como IGP, determinando a comunicação ao Congresso Nacional e a realização de oitivas da Seirhmact/PB, do Consórcio Vertente Litorânea e de suas empresas constituintes para manifestarem-se sobre o projeto básico deficiente do Lote 3 do Canal Vertente Litorânea. 
7. Quanto ao sobrepreço decorrente de desequilíbrio econômico-financeiro, embora tenha considerado fortes os indícios de que os reajustamentos não tenham refletido a variação dos custos dos insumos no período analisado, o Ministro Relator julgou necessário caracterizar com maior precisão o montante do suposto sobrepreço. Ademais, ponderou que o estágio de execução do contrato mitigaria o periculum in mora. Dessa forma, indeferiu a medida cautelar e determinou à SeinfraCOM que desse continuidade à análise do sobrepreço conforme a metodologia constante de seu despacho (peça 51) , promovendo a oitiva dos interessados, caso necessário. Por fim, quanto aos achados de menor gravidade consignados no relatório de fiscalização, determinou a realização de oitivas, preferencialmente em conjunto com a eventual oitiva relativa ao sobrepreço decorrente de desequilíbrio econômico-financeiro do contrato.
8. As oitivas referentes ao projeto básico deficiente do Lote 3 do Canal Vertente Litorânea foram realizadas por meio dos ofícios às peças 53, 54, 55, 56 e 58. Após o deferimento da prorrogação dos prazos das oitivas por trinta dias, conforme solicitado pelo Consórcio (peça 65) e pela Seirhmact/PB (peça 70) , suas manifestações foram recebidas às peças 73 e 74 e foram analisadas em instrução da unidade técnica à peça 136. As conclusões da unidade técnica foram acatadas no Acórdão 44/2019-TCU-Plenário (peça 141) , relator Min. Bruno Dantas, conforme seus itens principais transcritos a seguir:
'9.1. comunicar à Comissão Mista de Planos, Orçamentos Públicos e Fiscalização do Congresso Nacional, em cumprimento ao § 2º do art. 122 da Lei 13.473/2017 (LDO/2018) , que os indícios de irregularidades graves do tipo IGP, que se enquadram no disposto no inciso IV do § 1º do art. 117 da LDO/2018, apontados no Contrato 6/2011, relativo aos serviços de execução do Lote 3 do Canal Adutor Vertente Litorânea Paraibana, subsistem e que seu saneamento depende da anulação do referido contrato e da realização de nova licitação; 
9.2. com fulcro no art. 71, inciso IX, da CF/1988, c/c o art. 45 da Lei 8.443/1992, assinar prazo de quinze dias para que a Secretaria de Estado de Infraestrutura, dos Recursos Hídricos e do Meio Ambiente da Paraíba (SEIRHMA/PB) , caso deseje utilizar recursos federais na construção do Lote 3 do Canal Adutor Vertente Litorânea, adote as providências cabíveis com vistas a anular o Contrato 6/2011, nos termos do art. 7º, § 6º, e do art. 49, § 2º, da Lei 8.666/1993, uma vez que a licitação que o originou baseou-se em projeto básico com graves deficiências, em afronta aos arts. 6º, inciso IX, e 7º, § 4º, da Lei 8.666/1993, informando a este Tribunal, no mesmo prazo, as medidas adotadas, observadas as considerações expendidas nos §§ 97-103 do voto relator; 
9.3. com fulcro no art. 43, inciso I, da Lei 8.443/1992 c/c o art. 250, inciso II, do Regimento Interno do Tribunal de Contas da União, determinar à Secretaria de Infraestrutura Hídrica do Ministério do Desenvolvimento Regional que se abstenha de repassar recursos para o Lote 3 do Canal Adutor Vertente Litorânea, no âmbito do Termo de Compromisso aprovado por meio da Portaria 156/2011-SIH/MI (Siafi 667849) ou de outro instrumento, até que seja realizada nova licitação e celebrado novo contrato, em substituição ao Contrato 6/2011; 
9.4. autorizar a Secretaria de Infraestrutura Hídrica, de Comunicações e de Mineração a constituir processo apartado para continuidade da análise dos demais achados de auditoria apontados no Relatório de Fiscalização 131/2017, em especial as providências determinadas no item 87.4 do despacho à peça 51, na hipótese de interposição de recursos contra este Acórdão;'
9. Assim, o objetivo desta instrução é dar continuidade ao saneamento dos autos, nos termos do acórdão supratranscrito. Em decorrência de não ter havido interposição de recurso, conforme hipótese constante do item 9.4 retro, tal análise dar-se-á nesta instrução.
EXAME TÉCNICO
10. Preliminarmente, a fim de conferir maior didatismo às análises, opta-se por dividir este exame técnico em três grupos principais: i) projeto básico deficiente do Lote 3 (itens 9.1 a 9.3 do Acórdão 44/2019-TCU-Plenário) ; ii) sobrepreço decorrente de preços reajustados superiores aos preços atuais de mercado (parte do item 9.4 do Acórdão 44/2019-TCU-Plenário) ; e iii) demais irregularidades (parte do item 9.4 do Acórdão 44/2019-TCU-Plenário) .
I. Projeto básico deficiente do Lote 3 (itens 9.1 a 9.3 do Acórdão 44/2019-TCU-Plenário) 
11. Nesses itens do referido acórdão, foi determinada a comunicação à Comissão Mista de Planos, Orçamentos Públicos e Fiscalização do Congresso Nacional que os indícios de irregularidades graves do tipo IGP apontados no Contrato 6/2011, relativo aos serviços de execução do Lote 3 do Canal Adutor Vertente Litorânea Paraibana, subsistiam e que seu saneamento dependeria da anulação do referido contrato e da realização de nova licitação.
12. Determinou também à SEIRHMA/PB que, caso desejasse utilizar recursos federais na construção do Lote 3 do Canal Adutor Vertente Litorânea, adotasse as providências cabíveis com vistas a anular o Contrato 6/2011, uma vez que a licitação que o originou baseou-se em projeto básico com graves deficiências.
13. Ao MDR foi determinado que se abstivesse de repassar recursos para o Lote 3 do Canal Adutor Vertente Litorânea, até que seja realizada nova licitação e celebrado novo contrato, em substituição ao Contrato 6/2011.
14. Após a prolação do Acórdão 44/2019-TCU-Plenário, a SEIRHMA/PB encaminhou ao TCU o Ofício GS 100/2019 (peças 156 e 157) , a fim de informar que o Contrato 6/2011 não foi aditado e, portanto, encontrava-se encerrado, tendo em vista o fim de sua vigência. Informou ainda que iria submeter o novo projeto executivo da obra (elaborado após a celebração do Contrato 6/2011) a uma nova licitação, a ser realizada após a aprovação do novo Plano de Trabalho a ser submetido ao MDR.
15. Assim sendo, verifica-se a perda do objeto que ensejou a classificação de IGP para o Contrato 6/2011 e que se deve propor considerar não mais aplicáveis as determinações dos itens 9.1 a 9.3 do Acórdão 44/2019-TCU-Plenário.
16. Destaca-se que esse fato já era de conhecimento do Tribunal, que, no âmbito do Fiscobras 2019, realizou auditoria (TC Processo 007.331/2019-3) a fim de avaliar se subsistiam os indícios de irregularidade grave do tipo IGP no referido contrato. Nessa oportunidade, conforme consignado no item 9.2 do Acórdão 2318/2019-TCU-Plenário, relator Min. Bruno Dantas, já foi determinada a comunicação à Comissão Mista de Planos, Orçamentos Públicos e Fiscalização do Congresso Nacional que não mais subsistiam os indícios de irregularidades graves do tipo IGP apontados no Contrato 6/2011. Assim, não cabe a proposição de nenhuma medida adicional na presente instrução.
II. Sobrepreço decorrente de preços reajustados superiores aos preços atuais de mercado (parte do item 9.4 do Acórdão 44/2019-TCU-Plenário) 
17. No tocante ao sobrepreço em função dos reajustes, o relatório de auditoria registrou a impropriedade tanto para o Lote 2 quanto para o Lote 3. Contudo, ante a perda de objeto relatada no item I advinda da não prorrogação do Contrato 6/2011, as avaliações aqui empreendidas ficarão restritas ao Lote 2. 
18. Assim, cuida-se aqui do cumprimento dos itens 87.4.1 e 87.4.2 do despacho da peça 51, o que foi determinado pelo item 9.4 do Acórdão 44/2019-TCU-Plenário.
19. Por ocasião da auditoria realizada, identificou-se sobrepreço no Contrato 5/2011 (Lote 2) no montante de R$ 29.731.223,55 (data-base junho/2016) em decorrência de preços reajustados superiores aos preços atuais de mercado. Esse valor representava 5,81% em relação ao valor atualizado de referência do contrato para junho de 2016 (peça 32, p. 19) . A unidade técnica entendeu estarem presentes os pressupostos à concessão de medida cautelar, contudo propôs a oitiva prévia da secretaria estadual e do consórcio contratado, o que foi acolhido mediante Despacho do Min. Bruno Dantas (peça 35) .
20. Ao analisar a manifestação, apresentada apenas pela secretaria estadual, a unidade técnica entendeu que se confirmavam os pressupostos inicialmente indicados e propôs a expedição de medida cautelar para que a Seirhmact/PB se abstivesse de realizar pagamentos de serviços com preços unitários acima daqueles indicados como referência, até que o TCU deliberasse sobre o mérito do sobrepreço. Contudo essa medida não foi acolhida pelo Min. Relator, conforme se passa a detalhar.
21. Em seu despacho à peça 51, o Min. Bruno Dantas se posicionou em relação a diversos aspectos essenciais para a definição do sobrepreço em questão, tratados nos subitens a seguir:
21.1. Asseverou que, com efeito, seriam fortes os indícios de que os índices de reajustamento adotados no âmbito do Contrato 6/2011 para os serviços não refletiram de maneira fidedigna a variação dos custos dos principais insumos responsáveis pelo sobrepreço - aço e concreto - no período compreendido entre junho/2010 e junho/2016 (peça 51, p. 6) .
21.2. Enfrentou questão fundamental para a discussão em exame, a respeito da necessidade de avaliação do impacto das variações nos custos considerando apenas os insumos comportados pela álea extraordinária (tese utilizada pela unidade técnica) ou promovendo uma reanálise global, compensando os itens com subpreço com aqueles em que há sobrepreço. Concluiu que a situação tratada nestes autos recomenda a análise global da planilha contratual. Entendeu que, considerando a amostra de preços examinada de 58,3% do contrato, seria mais apropriado promover um exame de caráter mais conservador, de modo a mitigar a possibilidade de que os itens não analisados pudessem reduzir o suposto desequilíbrio econômico-financeiro (peça 51, p. 8-9) .
21.3. Também examinou se estariam presentes os pressupostos necessários a caracterizar a incidência da teoria da imprevisão, necessária ao reequilíbrio econômico-financeiro do contrato. Entendeu que o patamar de sobrepreço identificado (4,7% do valor atualizado de referência do contrato, considerando a análise global) não seria suficiente para caracterizar uma onerosidade excessiva ou acentuado desequilíbrio no contrato. Mas sim que estaria em uma zona cinzenta entre as variações ordinárias, cujos efeitos devem ser suportados pelo contratado ou pelo contratante, e as variações extraordinárias, que podem vir a ensejar a aplicação da teoria da imprevisão. (peça 51, p. 9-11) .
21.4. Entendeu ainda que seria necessário caracterizar com maior precisão o montante do suposto sobrepreço. Tendo em vista que o contrato iniciou a sua execução em 8/7/2013, para fins de obter maior robustez para a tomada de decisão e, na hipótese de se mostrar necessário, permitir o adequado contraditório e ampla defesa do órgão gestor e do consórcio contratado, e a fim de verificar o equilíbrio contratual em toda a sua execução, julgou que se deveria apropriar aos serviços realizados os custos efetivamente incorridos decorrentes dos reajustes realizados. Assim, estipulou metodologia para o cálculo do sobrepreço, conforme transcrito a seguir, dada a relevância para o cálculo a ser realizado nesta instrução (peça 51, p. 11) :
'74. Para o volume de serviços executados entre 8/7/2013 e o mês 5/2014, deve-se apropriar o respectivo reajuste incorrido. Para o volume de serviços realizados entre 6/2014 e 5/2015, apropria-se o efetivo reajuste concedido, e assim sucessivamente. Para conferir maior precisão à avaliação, a SeinfraCOM deve, ainda, incluir os efeitos do último reajuste concedido, em vigor a partir de 6/2017, o qual incidirá sobre o saldo contratual. Tenho que essa metodologia seja mais segura para aferir se, de fato, existe desequilíbrio econômico financeiro na avença e, inclusive, identificar a partir de que momento ele se configurou.'
22. Assim, o objetivo principal deste subtópico é promover a reavaliação do sobrepreço à luz das orientações contidas no item 74 do despacho do Ministro Bruno Dantas, à peça 51, p. 11.
II.1 Da metodologia utilizada para atendimento ao item 74 do despacho à peça 51
23. A fim de dar cumprimento à medida estipulada pelo Ministro Relator, verificou-se a necessidade de promover diligência para obter informações mais detalhadas que permitissem o reexame nos moldes da metodologia descrita no item 74 do mencionado despacho. Assim, a unidade técnica elaborou instrução à peça 75, que propôs a realização de diligência à Seirhmact/PB para que encaminhasse ao Tribunal as seguintes informações:
a) cópia dos documentos relativos a todas medições e pagamentos realizados; 
b) cópia dos documentos relativos ao reajustamento de preços e eventuais apostilamentos; 
c) arquivos, em formato Excel, de todas as planilhas de medições realizadas; 
d) análises realizadas, planilhas elaboradas (inclusive em formato Excel) e eventuais termos aditivos firmados em cumprimento às determinações do Acórdão 1697/2017-TCU-Plenário.
24. As respostas da Seirhmact/PB foram encaminhadas e autuadas às peças 92 a 116.
25. Ao iniciar as análises, verificou-se a existência de uma limitação para atender parte do despacho. O intento seria segregar as análises em datas bases diferentes (2013 a 2017) , apropriando-se os débitos associados às respectivas medições e ao saldo contratual de cada período. Ocorre que o Sicro 2, principal sistema referencial utilizado para estabelecer os custos paradigmas dos serviços, teve sua atualização interrompida no final do ano de 2016. A partir de 2017 entrou em vigor o novo sistema denominado apenas 'Sicro', o que inviabilizou a atualização das análises para o ano de 2017, nos termos requeridos pelo Ministro, conforme se passa a expor.
26. O 'novo' Sicro trouxe inovações e alterações em diversos aspectos, dentre os quais pode-se destacar: i) alteração da metodologia de cálculo do custo horário dos equipamentos; ii) implantação da nova metodologia para definição dos custos de referência da mão de obra; iii) alteração da metodologia para definição dos custos de referência dos insumos da pesquisa de preços; iv) indenização do superficiário; v) criação de composições de custos para a abertura e manutenção de caminhos de serviços; vi) criação de composições de custos de carga, descarga e manobras; vii) alteração das velocidades médias para transportes cíclicos; viii) eliminação da diferenciação de transporte local e comercial; ix) nova metodologia para definição dos custos de referência dos canteiros de obras; x) nova metodologia para definição dos custos de referência da administração local; e xi) diferenciação da parcela de bonificação e despesas indiretas. Maiores detalhes e outras alterações podem ser verificadas em apresentação elaborada pelo próprio DNIT à peça 165.
27. Dessa forma, em 2017 houve uma interrupção na continuidade das composições de referência que vinham sendo apresentadas por esse sistema de custos, não estando mais disponíveis aquelas que foram utilizadas pela unidade técnica como referência para a análise de preço do contrato em exame desde a data base do contrato em 2010 até 2016. Nem mesmo os insumos foram mantidos nos mesmos moldes, para que se pudesse atualizar as composições anteriores com os insumos de 2017. Assim, torna-se inviável atender na íntegra o despacho do Ministro Relator, já que é impossível manter para 2017 as referências de preços do Sicro que foram utilizadas para os demais anos. Note-se que, por se tratar de obra com volume significativo de serviços de terraplanagem, o Sicro se mostrou o sistema referencial mais adequado nas análises anteriores, tendo sido utilizado (composições ou apenas insumos) em 24 serviços dentre os 29 analisados na amostra.
28. A despeito dessa limitação, no intento de atender o quanto possível a determinação do relator, a análise de preços foi segmentada em seis blocos, conforme segue:
28.1. Bloco 1 - data base 1/6/2013 - apuração do débito nas medições realizadas entre julho/2013 e julho/2014 (1ª a 13ª) ;
28.2. Bloco 2 - data base 1/6/2014 - apuração do débito nas medições realizadas entre agosto/2014 e julho/2015 (14ª a 25ª) ;
28.3. Bloco 3 - data base 1/6/2015 - apuração do débito nas medições realizadas entre agosto/2015 e julho/2016 (26ª a 35ª) ;
28.4. Bloco 4 - data base 1/6/2016 - apuração do débito nas medições realizadas entre agosto/2016 e junho/2017 (36ª a 46ª) ;
28.5. Bloco 5 - data base 1/6/2016 - apuração do débito nas medições realizadas entre julho/2017 e fevereiro/2018 (47ª a 54ª) ;
28.6. Bloco 6 - data base 1/6/2016 - apuração do débito em relação ao saldo contratual com base no 6º Termo Aditivo.
29. Observa-se que essa divisão se deu em função da apropriação dos reajustes efetivamente incorridos nas medições. Desse modo, ante a impossibilidade exposta, deixa-se de atender na íntegra o despacho apenas em relação aos dois últimos blocos, que deveriam ter suas datas base fixadas em 2017 e foram consideradas em 2016, para que se pudesse manter o mesmo referencial de preços constante de grande parte das análises realizadas, o Sicro 2.
30. Aplicou-se então o devido reajuste contratual para cada um dos blocos e comparou-se os preços unitários obtidos com os preços de referência das respectivas datas base de cada um, mantendo-se a amostra inicialmente selecionada (peça 25) e calculando-se o débito para os serviços medidos no período ou para o saldo contratual, no caso do último bloco. Ressalta-se que foi mantida a premissa anterior de que os preços unitários teriam sido repactuados nos termos do Acórdão 1697/2017-TCU-Plenário, relator Min. Bruno Dantas, a fim de não se incorrer em duplicidade com o cálculo do sobrepreço em curso no âmbito do TC Processo 000.910/2011-2.
31. Por último, destaca-se que foi mantido o entendimento do Ministro Relator, apresentado no despacho da peça 51, p. 8-9, de que a análise deveria se dar de forma global, ou seja, com a compensação entre os itens com subpreço e aqueles em que há sobrepreço.
II.2 Dos resultados obtidos
32. A análise completa do sobrepreço de cada um dos blocos pode ser verificada na peça 166. Na tabela 1 a seguir é apresentada a síntese dos resultados obtidos:
Tabela 1 - Resultados obtidos a partir da análise determinada no item 74 do Despacho à peça 51
	Bloco
	Medições
	 Sobrepreço (R$) 
	Data Base

	1
	Julho/2013 a Julho/2014
	55.933,17
	1/6/2013

	2
	Agosto/2014 a Julho/2015
	1.112.418,25
	1/6/2014

	3
	Agosto/2015 a Julho/2016
	379.898,55
	1/6/2015

	4
	Agosto 2016 a Junho/2017
	1.401.086,58
	1/6/2016

	5
	Julho/2017 a Fevereiro/2018
	3.436.394,94
	1/6/2016

	6
	Saldo Contratual
	19.613.609,79
	1/6/2016

Fonte: elaboração própria.
33. Pelos resultados obtidos, percebe-se que o desequilíbrio se acentua a partir do ano de 2017. Isso já era esperado por dois motivos: em primeiro lugar porque a obra ganhou ritmo a partir desse período, ou seja, os quantitativos passaram a ser medidos em maiores montantes a partir desse ano; segundo porque quanto mais a medição se afasta da data base contratual, mais o INCC se descola dos preços de mercado, fazendo com que a aplicação dos sucessivos reajustes aumente ainda mais o desequilíbrio do contrato em desfavor da administração.
34. Essa análise apenas permite visualizar em que momento se acentua o desequilíbrio, prescindindo de calcular novo percentual de sobrepreço. Para isso seria necessário trazer todos os preços contratuais e de referência para uma mesma data base, que no caso seria 1/6/2016, o que recairia na mesma análise realizada anteriormente (peça 46) , que conduziu a um sobrepreço de R$ 24.510.486,85 (data-base junho/2016) , e que representa 4,70% em relação ao valor atualizado de referência do contrato.
35. Desse modo, de posse dessas novas análises, reitera-se o entendimento apresentado nas instruções anteriores (peças 32, p. 19-28; e 47, p. 11) quanto à necessidade de reequilíbrio econômico-financeiro da avença, nos termos do art. 65, inciso II, alínea 'd' da Lei 8.666/1993, já que estariam presentes os requisitos estipulados na jurisprudência do TCU para a aplicação do referido dispositivo legal, quais sejam: i) fato imprevisível ou previsível, mas de consequências incalculáveis, alheio à vontade das partes; e ii) desequilíbrio econômico ou financeiro elevado no contrato, impondo onerosidade excessiva a uma das partes ou a ambas, eventualmente - Acórdãos 1.884/2017 (rel. Min. Augusto Nardes) , 1.431/2017 (rel. Min. Vital do Rêgo) , 1.604/2015 (rel. Min. Augusto Nardes) , 3.495/2012 (rel. Min. Aroldo Cedraz) , 2.408/2009 (rel. Min. Walton Alencar) e 606/2008 (rel. Min. Benjamin Zymler) , todos do Plenário do TCU; Acórdãos 923/2011 (rel. Min. Substituto André de Carvalho) e 606/2008 (rel. Min. Benjamin Zymler) , ambos da Segunda Câmara do TCU; e Acórdão 1246/2012-TCU-Primeira Câmara (rel. Min. José Múcio Monteiro) .
36. Considerando o desequilíbrio delineado e ante a impossibilidade de se estabelecer referências de preço a partir de 2017, propõe-se que, se confirmada a irregularidade após a análise das oitivas propostas ao final desta instrução, o superfaturamento seja calculado conforme as datas base registradas na tabela 1. Ainda que para os blocos 5 e 6 seja utilizada a data base de 2016 e não aquela das medições efetivamente realizadas, trata-se de medida claramente conservadora e favorável aos responsáveis, conforme passa-se a demonstrar no próximo subitem.
II.3 Do conservadorismo da análise
37. Inicialmente, cabe considerar a representatividade dos serviços de aço e de concreto na composição do sobrepreço apurado por blocos, nos termos do item 74 do despacho à peça 51. Conforme a tabela 2 a seguir, verifica-se que esses dois grupos de serviços respondem pela quase totalidade do débito apurado:
Tabela 2 - Proporção dos serviços de concreto e aço em relação ao sobrepreço total
	Bloco
	Sobrepreço TOTAL - A (R$) 
	 Sobrepreço Apenas Concreto - B (R$) 
	 Sobrepreço Apenas Aço - C (R$) 
	 % (B + C) /A 

	1
	55.933,17 
	-   
	-   
	0,00%

	2
	1.112.418,25 
	-  3.316,58 
	1.103.713,02 
	98,92%

	3
	379.898,55 
	60.863,48 
	258.883,04 
	84,17%

	4
	1.401.086,58 
	599.232,63 
	674.416,39 
	90,90%

	5
	3.436.394,94 
	1.662.457,95 
	1.833.879,71 
	101,74%

	6
	19.613.609,79 
	10.281.852,11 
	12.628.711,59 
	116,81%

Fonte: elaboração própria
38. Além disso, é importante reconhecer também que, nas composições referenciais de aço e concreto, os itens de maior peso são os insumos básicos, quais sejam o fornecimento de aço e de concreto. Dada a importância, esses insumos também foram objeto de análise constante do despacho do Ministro Relator (peça 51, p. 7-8) , bem como no próprio relatório de fiscalização (peça 32, p. 24-26) .
39. Com isso, ante a impossibilidade de se estimar composições referenciais a partir de 2017 e considerando a representatividade desses serviços na composição do sobrepreço, buscou-se avaliar o comportamento dos preços desses insumos básicos para além de 2017, a fim de se garantir o conservadorismo da presente análise a favor dos responsáveis.
40. A tabela 3 e as figura 1 e 2 apresentadas a seguir ilustram o comportamento dos insumos de aço e concreto integrantes do Sinapi entre os anos de 2010 a 2019, bem como a evolução do índice INCC nesse mesmo período. Os dados referem-se à variação acumulada de cada um dos insumos e do INCC para cada um dos anos em relação à data base contratual de junho/2010:
Tabela 3 - Variação dos insumos aço e concreto e do INCC em relação à data base contratual de junho/2010.
	 
	Aço
	Concreto
	INCC

		I0031
	I0033
	I0034
	I0036
	I0039
	I1523
	I1524
	I1525
	I1527
	I11145
	
	jun/11
	-16,49%
	-16,54%
	-16,46%
	-16,42%
	-16,40%
	3,70%
	3,70%
	3,70%
	3,70%
	3,70%
	7,75%

	jun/12
	-14,38%
	-14,40%
	-14,40%
	-14,42%
	-14,41%
	12,96%
	12,96%
	12,96%
	12,96%
	12,96%
	15,33%

	jun/13
	-22,83%
	-22,76%
	-22,63%
	-22,63%
	-22,70%
	13,89%
	13,89%
	13,89%
	13,89%
	13,89%
	24,56%

	jun/14
	-13,53%
	-10,51%
	-12,14%
	-24,64%
	-24,14%
	0,22%
	9,81%
	0,68%
	6,25%
	-0,45%
	33,57%

	jun/15
	-7,82%
	4,86%
	-5,76%
	-17,15%
	-18,20%
	-7,80%
	1,02%
	-7,38%
	-2,24%
	-8,41%
	42,88%

	jun/16
	-10,15%
	2,14%
	-8,02%
	-19,16%
	-20,18%
	-7,80%
	1,02%
	-7,38%
	-2,24%
	-8,41%
	52,10%

	jun/17
	-23,89%
	-13,42%
	-22,22%
	-31,57%
	-32,43%
	3,27%
	13,15%
	3,74%
	9,49%
	2,58%
	59,25%

	jun/18
	-13,74%
	-1,95%
	-11,73%
	-22,45%
	-23,42%
	-2,18%
	7,17%
	-1,74%
	3,71%
	-2,84%
	65,04%

	jun/19
	-9,30%
	3,11%
	-7,20%
	-18,43%
	-19,46%
	4,23%
	14,20%
	4,70%
	10,51%
	3,54%
	71,41%

Fonte: elaboração própria.
Figura 1 - Gráfico da variação em relação à data base contratual - Insumo Concreto x INCC
Fonte: elaboração própria.
Figura 2 - Gráfico da variação em relação à data base contratual - Insumo Aço x INCC
Fonte: elaboração própria.
41. Observando-se a tabela 3 e as figuras 1 e 2, pode-se perceber que o padrão de variação observado até 2016 para cada um dos insumos e para o INCC não sofreu significativa alteração entre os anos de 2017 a 2019. Pelo contrário, a curva de correção do INCC continuou a se distanciar ainda mais da curva de correção dos insumos, o que agravaria o sobrepreço identificado com base em 2016, caso fosse possível apropriá-lo nos anos seguintes.
42. A fim de deixar ainda mais evidente esse agravamento nos anos de 2017 a 2019, preparou-se a tabela 4 a seguir, que representa a diferença da variação do INCC e de cada um dos insumos. Ou seja, olhando-se para os gráficos das figuras 1 e 2, os números da tabela 4 ilustram a distância, crescente ou mantida ao longo do tempo, entre a curva do INCC e a de cada um dos insumos.
Tabela 4 - Diferença entre a variação do INCC e de cada um dos insumos
	 
	Aço
	Concreto

		I0031
	I0033
	I0034
	I0036
	I0039
	I1523
	I1524
	I1525
	I1527
	I11145

	jun/11
	24,24%
	24,29%
	24,21%
	24,17%
	24,15%
	4,05%
	4,05%
	4,05%
	4,05%
	4,05%

	jun/12
	29,71%
	29,73%
	29,74%
	29,75%
	29,75%
	2,37%
	2,37%
	2,37%
	2,37%
	2,37%

	jun/13
	47,39%
	47,32%
	47,20%
	47,19%
	47,26%
	10,67%
	10,67%
	10,67%
	10,67%
	10,67%

	jun/14
	47,10%
	44,08%
	45,71%
	58,21%
	57,71%
	33,35%
	23,76%
	32,89%
	27,32%
	34,02%

	jun/15
	50,70%
	38,01%
	48,64%
	60,03%
	61,08%
	50,67%
	41,86%
	50,26%
	45,12%
	51,29%

	jun/16
	62,25%
	49,96%
	60,13%
	71,26%
	72,28%
	59,90%
	51,08%
	59,48%
	54,35%
	60,51%

	jun/17
	83,14%
	72,67%
	81,47%
	90,82%
	91,68%
	55,98%
	46,10%
	55,51%
	49,76%
	56,67%

	jun/18
	78,79%
	66,99%
	76,77%
	87,49%
	88,47%
	67,23%
	57,87%
	66,79%
	61,34%
	67,88%

	jun/19
	80,72%
	68,30%
	78,61%
	89,84%
	90,87%
	67,18%
	57,21%
	66,71%
	60,91%
	67,88%

Fonte: elaboração própria.
43. Conforme se verifica pelos valores em destaque na tabela 4, nos anos de 2018 e 2019, a curva de reajuste do INCC se distancia ainda mais da curva de reajuste de cada um dos insumos. E isso vale para todos os insumos analisados. Esse comportamento permite concluir que, considerando que a maior parte do sobrepreço está concentrado a partir de fevereiro de 2018 (vide tabela 1) , se o débito fosse apropriado nas datas base das medições (o que não é possível em função da interrupção do Sicro) , certamente o débito seria maior que o apurado com base em junho/2016.
44. Isso demonstra o conservadorismo da análise, a favor dos responsáveis, e que se pode afirmar com segurança que o percentual de sobrepreço é maior que aqueles 4,70% em relação ao valor atualizado de referência do contrato, ainda que não seja possível precisar o quanto.
45. Assim sendo, com fundamento no art. 250, inciso V, do RI/TCU, propõe-se a realização da oitiva da SEIRHMA/PB e do Consórcio contratado, para que se manifestem sobre a irregularidade de sobrepreço decorrente de preços reajustados superiores aos preços atuais de mercado no Contrato 5/2011.
III. Demais irregularidades (parte do item 9.4 do Acórdão 44/2019-TCU-Plenário) 
46. Preliminarmente, cabe frisar que, como não houve interposição de recurso em relação ao Acórdão 44/2019-TCU-Plenário, não há óbice para que as análises determinadas no item 9.4 dessa decisão sejam realizadas neste mesmo processo.
47. Volta-se então ao cumprimento do item 87.4.3 do despacho da peça 51, o que foi determinado pelo item 9.4 do Acórdão 44/2019-TCU-Plenário:
'87.4.3. promova, com fundamento no art. 250, inciso V, do RITCU, a oitiva da Seirhmact/PB, relativas às irregularidades 'formalização de termo aditivo sem a manutenção do desconto da proposta original, determinada pelo art. 14 do Decreto 7.983/2013' (Item III.3 do Relatório de Auditoria) , 'subcontratação irregular' (Item III.4 do Relatório de Auditoria) e 'utilização de métodos construtivos incompatíveis com as especificações técnicas dos serviços contratados' (Item III.5 do Relatório de Auditoria) , compatibilizando, na medida do possível, com a oitiva aludida no subitem anterior;'
48. Tratam-se de irregularidades consideradas no relatório de fiscalização como 'falhas e impropriedades' tendo em vista que a baixa materialidade das ocorrências e a pequena relevância dos fatos frente ao contexto geral dos contratos não ensejariam a aplicação de sanções.
49. A despeito da determinação contida no despacho à peça 51 para que a SeinfraCOM promova as oitivas relacionadas a essas irregularidades, verifica-se nos autos pronunciamentos por parte dos responsáveis que contém elementos que podem ser aproveitados como as manifestações requeridas, conforme se demonstra a seguir.
III.1 Formalização de termo aditivo sem a manutenção do desconto da proposta original, determinada pelo art. 14 do Decreto 7.983/2013 (Item III.3 do Relatório de Auditoria) 
50. Verificou-se que a Seirhmact/PB não demonstrou o atendimento ao comando do art. 14 do Decreto 7.983/2013 de manter o desconto original da proposta vencedora na formalização do décimo termo aditivo ao Contrato 4/2011 (Lote 1) e do sexto termo aditivo ao Contrato 5/2011 (Lote 2) . Para o caso do Lote 1, o desconto deveria ser de 0,58% e após o aditivo estava sendo efetivamente de 0,36%. No Lote 2, o desconto deveria ser de 0,25% e após o aditivo estava sendo efetivamente de 0,21%
51. Nas peças 40 e 41, p. 13, a Seirhmact/PB reconheceu a impropriedade e se comprometeu a, no prazo de 60 (sessenta) dias, apresentar as providências que seriam adotadas para o fim de, nos próximos termos aditivos celebrados, ser mantido, pela contratada, o desconto oferecido em sua proposta.
52. Em relação ao Lote 1, a apuração realizada pela equipe de auditoria considerou até o 10º Termo Aditivo. Nas peças 78 a 89, a Seirhmact/PB apresentou estudo de desconto após o 12º Termo Aditivo. Por essa análise, concluiu que a diferença a ser retida seria de 0,07%, com o cálculo apresentado na peça 80. Assim, foi realizada a glosa de R$ 270.470,88 no boletim de medição do mês de janeiro/2018 (peça 79) .
53. Ante as informações contidas nos autos, entende-se que, no caso do Lote 1, restou corrigida a impropriedade constatada, não cabendo a solicitação de nova manifestação. No caso do Lote 2, tendo em vista a baixíssima materialidade identificada (aplicação de uma diferença de 0,04% para o desconto) , que a obra estava em estágio inicial no momento dessa apuração e que esse percentual pode variar em função dos próximos aditivos, entende-se suficiente dar ciência à SEIRHMA/PB que a não manutenção do desconto da proposta original vencedora, quando da celebração de aditivos, constitui afronta ao art. 14 do Decreto 7.983/2013.
III.2 Subcontratação irregular (Item III.4 do Relatório de Auditoria) 
54. A equipe de auditoria apurou que parte dos serviços do Contrato 4/2011 (Lote 1) e do Contrato 5/2011 (Lote 2) estavam sendo subcontratados por empresas diversas ao consórcio contratado, sem a solicitação formal pelo Consórcio Acauã, sem o consentimento prévio e expresso da Seirhmact/PB e sem o controle do limite de subcontratação admitido pela Administração, em afronta aos termos da cláusula 7.2.10 desses contratos e ao artigo 72 da Lei 8.666/1993.
55. Na peça 40, p. 2-3, a Seirhmact/PB assevera que tomou providências e notificou o Consórcio Acauã por meio da correspondência GF 046/2017, de 2/8/2017, com o objetivo de equacionar esse procedimento conforme estabelece a Cláusula 7, itens 7.2.10 e 7.2.14 dos contratos firmados.
56. Na peça 41, p. 14, a Seirhmact/PB ratificou que os serviços subcontratados não superam os 30% fixados pelo contrato e se compromete a aprimorar os mecanismos de controle hoje existentes com relação às subcontratações: 'Diante disso, nos mesmos termos acima expostos, compromete-se esta Secretaria, conforme proposta de encaminhamento da equipe técnica, em apresentar, no prazo de 30 (trinta) dias, a relação das diretrizes que pretende adotar para aprimorar os mecanismos de controle hoje existente com relação às subcontratações'.
57. Desse modo, tendo em vista as manifestações apresentadas e as ações já realizadas, bem como que a subcontratação em si não se mostrou irregular, mas sim a inexistência de controles por parte da fiscalização para garantir o percentual admissível e os procedimentos contratualmente exigidos, avalia-se que não há necessidade de requerer nova manifestação, e nos termos do inciso II, art. 16 da Resolução-TCU 315/2020, pode ser dispensada a formulação de deliberações.
III.3 Utilização de métodos construtivos incompatíveis com as especificações técnicas dos serviços contratados (Item III.5 do Relatório de Auditoria) 
58. Trata-se de impropriedade na execução de ponto específico do sistema de drenagem das bermas do canal do Lote 1, qual seja a estrutura de desague das canaletas, que estava em desacordo com o projeto executivo da obra.
59. Novamente a Seirhmact/PB reconheceu a impropriedade, conforme consta nas peças 40, p. 3-6, e 41, p. 14. Informou que a Supervisora foi devidamente notificada e por sua vez acionou o Consórcio contratado. Informou que a correção foi executada sem qualquer custo adicional à contratante e apresentou as fotos da execução dos serviços.
60. Assim, entende-se que resta superada a falha em exame, e não cabe requerer nova manifestação nem qualquer outra proposta.
CONCLUSÃO
61. A presente instrução cuidou de promover as necessárias medidas saneadoras nos autos após a expedição do Acórdão 44/2019-TCU-Plenário (peça 141) , relator Min. Bruno Dantas.
62. Sobre a irregularidade referente às deficiências do projeto básico do Lote 3 (item I) , a SEIRHMA/PB informou ao TCU, no âmbito de fiscalização promovida no Fiscobras 2019 (TC Processo 007.331/2019-3) , que o Contrato 6/2011 não foi aditado e, portanto, encontrava-se encerrado. Informou ainda que iria submeter o novo projeto a uma nova licitação, a ser realizada após a aprovação do novo Plano de Trabalho a ser submetido ao MDR. Assim sendo, verificou-se à ocasião a perda do objeto que ensejou a classificação de IGP para o Contrato 6/2011, o que foi ratificado por meio do Acórdão 2318/2019-TCU-Plenário, de relatoria do Min. Bruno Dantas. Deve-se então, neste processo propor considerar não mais aplicáveis as determinações dos itens 9.1 a 9.3 do Acórdão 44/2019-TCU-Plenário.
63. No item II tratou-se do sobrepreço decorrente de preços reajustados superiores aos preços atuais de mercado identificado no Lote 2 (Contrato 5/2011) . Promoveu-se a análise requisitada pelo Ministro relator nos itens 74 e 87.4.1 do despacho à peça 51. Merece destaque a limitação encontrada para a apropriação dos débitos nas datas base posteriores a 2017, em função da descontinuidade do Sicro a partir desse período, o que impossibilitou a atualização das composições de referência anteriormente utilizadas.
64. Ainda assim, demonstrou-se o conservadorismo da análise, a favor dos responsáveis, e que se pode afirmar com segurança que o percentual de sobrepreço é maior que aqueles 4,70% em relação ao valor atualizado de referência do contrato, ainda que não seja possível precisar o quanto. Desse modo, reitera-se o entendimento apresentado nas instruções anteriores (peças 32, p. 19-28; e 47, p. 11) quanto à necessidade de reequilíbrio econômico-financeiro da avença, nos termos do art. 65, inciso II, alínea 'd' da Lei 8.666/1993, já que estariam presentes os requisitos estipulados na jurisprudência do TCU para a aplicação do referido dispositivo legal, quais sejam: i) fato imprevisível ou previsível, mas de consequências incalculáveis, alheio à vontade das partes; e ii) desequilíbrio econômico ou financeiro elevado no contrato, impondo onerosidade excessiva a uma das partes ou a ambas, eventualmente.
65. Assim, com fundamento no art. 250, inciso V, do RI/TCU, propõe-se a realização da oitiva da SEIRHMA/PB e do Consórcio contratado, para que se manifestem sobre a irregularidade de sobrepreço decorrente de preços reajustados superiores aos preços atuais de mercado no Contrato 5/2011.
66. Em relação às demais irregularidades apontadas no relatório de auditoria (item III) , quais sejam: formalização de termo aditivo sem a manutenção do desconto da proposta original, subcontratação irregular e utilização de métodos construtivos incompatíveis com as especificações técnicas dos serviços contratados; verificou-se nos autos pronunciamentos por parte dos responsáveis que contém elementos que podem ser aproveitados como as manifestações requeridas. Entende-se que não há necessidade de colher novas manifestações dos responsáveis, sendo suficiente a expedição de ciência à SEIRHMA/PB em relação aos citados apontamentos, conforme abordado nos itens 53 e 57.
67. Ao fim, cabe ponderar em relação ao Item II - sobrepreço decorrente de preços reajustados superiores aos preços atuais de mercado identificado no Lote 2 - que, apesar de ter determinado nova análise de sobrepreço, o Ministro Relator já externou na peça 51, p. 11, item 69 seu entendimento, em um exame sumário e de caráter não exauriente, no sentido de que o patamar de sobrepreço identificado (4,7% do valor atualizado de referência do contrato - análise global) não seria suficiente para caracterizar onerosidade excessiva ou acentuado desequilíbrio no contrato. Mas sim que estaria em uma zona cinzenta entre as variações ordinárias, cujos efeitos devem ser suportados pelo contratado ou pelo contratante, e as variações extraordinárias, que podem vir a ensejar a aplicação da teoria da imprevisão.
68. Assim, ante esse entendimento já apresentado, opta-se por não utilizar a delegação de competência contida no art. 1º, inciso II da Portaria-MIN-BD 1/2014 para a realização das oitivas ora propostas, submetendo-as à avaliação do eminente Relator. Dessa forma, caso seu entendimento se confirme no sentido anteriormente apresentado mesmo após os elementos apresentados nesta instrução, não se mobilizaria desnecessariamente o jurisdicionado e o consórcio contratado a apresentarem suas manifestações e nem a unidade técnica para analisá-las. 
69. As medidas de mérito propostas para os itens I e III desta instrução serão registradas apenas a fim de serem aproveitadas na instrução que analisar as oitivas (análise de mérito) , ou caso o Ministro Relator entenda que as oitivas não devam ser realizadas. São elas:
69.1. com fundamento no item 32.5.6 dos Padrões de Monitoramento do TCU, documento aprovado pela Portaria-Segecex 27/2009, considerar não mais aplicáveis as determinações dos itens 9.1 a 9.3 do Acórdão 44/2019-TCU-Plenário, relator Min. Bruno Dantas; e
69.2. com fundamento no art. 9º, inciso I da Resolução-TCU 315/2020, dar ciência à SEIRHMA/PB que a não manutenção do desconto da proposta original vencedora, quando da celebração de aditivos, constitui afronta ao art. 14 do Decreto 7.983/2013.
PROPOSTA DE ENCAMINHAMENTO
70. Diante do exposto, submetem-se os autos à consideração superior, propondo:
70.1. determinar, com fulcro no art. 250, inciso V do Regimento Interno/TCU, as oitivas da Secretaria de Estado da Infraestrutura, dos Recursos Hídricos, do Meio Ambiente do Estado da Paraíba (SEIRHMA/PB) e do Consórcio Acauã, para que, no prazo de 15 (quinze) dias, manifestem-se acerca do sobrepreço identificado no Contrato 5/2011 - Lote 2 do Canal Adutor Vertente Litorânea, no montante de R$ 24.510.486,85 (data-base junho/2016) , decorrente de preços reajustados superiores aos preços atuais de mercado, em afronta aos princípios da eficiência e da economicidade previstos nos arts. 37 e 70 da Constituição Federal e com inobservância da necessidade de manutenção do equilíbrio econômico-financeiro inicial do contrato, disposto no art. 65, inciso II, alínea 'd', da Lei 8.666/1993, o que poderá ensejar determinação para que a SEIRHMA/PB adote as providências a seu alcance para reestabelecer o equilíbrio econômico-financeiro inicial do Contrato 5/2011."
	É o Relatório.

8.1. Tathiane Vieira Viggiano Fernandes (OAB/DF 27.154) e outros, representando Consórcio Construtor Vertente Paraibana e Construtora Queiroz Galvão S.A.;
8.2. Washington Luis Soares Ramalho (OAB/PB 6.589) e outros, representando Secretaria de Infraestrutura, dos Recursos Hídricos e do Meio Ambiente do Estado da Paraíba.

Não atuou.

RELATÓRIO DE AUDITORIA. CANAL ADUTOR VERTENTE LITORÂNEA. FISCOBRAS 2017. DEFICIÊNCIA DO PROJETO BÁSICO DO LOTE 3 (IGP). SOBREPREÇO NOS LOTES 2 E 3 DECORRENTE DE PREÇOS REAJUSTADOS SUPERIORES AOS PREÇOS ATUAIS DE MERCADO. FORMALIZAÇÃO DE TERMO ADITIVO SEM A MANUTENÇÃO DO DESCONTO DA PROPOSTA ORIGINAL. SUBCONTRATAÇÃO IRREGULAR. UTILIZAÇÃO DE MÉTODOS CONSTRUTIVOS INCOMPATÍVEIS COM AS ESPECIFICAÇÕES TÉCNICAS DOS SERVIÇOS CONTRATADOS. MANIFESTAÇÃO PRELIMINAR DO GESTOR EM RELAÇÃO À DEFICIÊNCIA DO PROJETO BÁSICO. PROPOSTA DE CONCESSÃO DE MEDIDA CAUTELAR EM RELAÇÃO AO SOBREPREÇO NO LOTE 2. OITIVA PRÉVIA. CONFIRMAÇÃO DE IGP MEDIANTE DECISÃO MONOCRATICA. COMUNICAÇÃO AO CONGRESSO NACIONAL. INDEFERIMENTO DA MEDIDA CAUTELAR POR AUSÊNCIA DOS PRESSUPOSTOS. OITIVA. ACÓRDÃO 44/2019-TCU-PLENÁRIO. ASSINATURA DE PRAZO PARA O ÓRGÃO CONTRATANTE ADOTAR MEDIDAS VISANDO À ANULAÇÃO DO CONTRATO 6/2011 (LOTE 3) EM RAZÃO DA DEFICIÊNCIA DO PROJETO BÁSICO. DILIGÊNCIA RELACIONADA AOS INDÍCIOS DE SOBREPREÇO DECORRENTES DO REAJUSTAMENTO DO CONTRATO (LOTE 2). PROPOSTA DE OITIVA. AUSÊNCIA DOS PRESSUPOSTOS PARA CARACTERIZAR DESEQUILÍBRIO ECONÔMICO-FINANCEIRO A ENSEJAR DETERMINAÇÃO PARA REPACTUAR O CONTRATO 5/2011 (LOTE 2). CONSIDERAR NÃO MAIS APLICÁVEL DETERMINAÇÃO CONSTANTE DO ACÓRDÃO 44/2019-TCU-PLENÁRIO. CIÊNCIA. COMUNICAÇÕES. ARQUIVAMENTO.

RELATÓRIO DE AUDITORIA (RA)

Secretaria de Fiscalização de Infraestrutura Hídrica, de Comunicações e de Mineração (SeinfraCOM).

Cuidam os autos de auditoria realizada na Secretaria de Infraestrutura Hídrica do extinto Ministério da Integração Nacional, atual Ministério do Desenvolvimento Regional (MDR) e na extinta Secretaria de Estado da Infraestrutura, dos Recursos Hídricos, do Meio Ambiente e da Ciência e Tecnologia da Paraíba (Seirhmact/PB) , atual Secretaria de Estado da Infraestrutura, dos Recursos Hídricos e do Meio Ambiente da Paraíba (Seirhma/PB) , no âmbito do Fiscobras 2017, com o propósito de fiscalizar as obras de construção do Canal Adutor Vertente Litorânea no estado da Paraíba.
O Canal Adutor Vertente Litorânea, conhecido também como Canal Acauã-Araçagi, consiste em um sistema adutor de água bruta que aproveitará águas oriundas do rio São Francisco, conduzidas pelo Eixo Leste do Projeto de Integração do Rio São Francisco (Pisf) , com intuito de garantir o suprimento regular desse bem aos municípios da planície costeira interior do estado da Paraíba para diversas finalidades. O sistema, de cerca de 130 km de extensão, atravessará o território de treze municípios paraibanos.
Os recursos federais são transferidos por meio dos Termos de Compromisso 112/2011 (Siafi 667611) , que abrange a elaboração do projeto executivo, e 156/2011 (Siafi 667849) , que compreende a execução das obras.
No âmbito deste processo, foram apontados os seguintes achados:
deficiência no projeto básico (Lote 3) ;
sobrepreço decorrente de preços reajustados superiores aos preços atuais de mercado (Lotes 2 e 3) ;
formalização de termo aditivo sem a manutenção do desconto da proposta original (Lotes 1 e 2) ; 
subcontratação irregular (Lotes 1 e 2) ; e
utilização de métodos construtivos incompatíveis com as especificações técnicas dos serviços contratados (Lote 1) .
Em relação à deficiência no projeto básico do Lote 3, a Secretaria de Fiscalização de Infraestrutura Hídrica, de Comunicações e de Mineração, diante da possibilidade de propor a sua classificação como grave com recomendação de paralisação, sugeriu colher a manifestação preliminar do gestor, conforme preceituava a Lei de Diretrizes Orçamentárias vigente. Quanto ao sobrepreço, propôs realizar a oitiva prévia do gestor e do consórcio contratado acerca dos requisitos para concessão de medida cautelar. Acolhi as sugestões em pronunciamento à peça 35
Analisadas as manifestações, a SeinfraCOM submeteu os autos à minha decisão. As principais propostas consistiam em (a) determinar, cautelarmente, que a Seirhmact/PB se abstivesse de realizar pagamentos relativos Contrato 5/2011 (Lote 2) de serviços com preços unitários acima dos indicados na instrução; e (b) comunicar ao Congresso Nacional que foram detectados indícios de irregularidades graves do tipo IGP no Contrato 6/2011 (Lote 3) , decorrente da realização de licitação e contratação baseadas em projeto básico deficiente.
Em pronunciamento efetuado à peça 51, indeferi a proposta de concessão de medida cautelar, pois considerei que seria preciso uma avaliação mais detida do sobrepreço inicialmente apurado pela unidade instrutora, assim como deveriam ser promovidos ajustes na análise (análise global considerando sobrepreços e subpreços, apropriação dos reajustes já efetuados com base na sua data-base) . Na ocasião, ponderei que o percentual de execução financeira do contrato possibilitava examinar com mais cuidado a questão antes de adotar uma medida mais intrusiva.
Já naquela ocasião indiquei que o percentual de sobrepreço apurado, da ordem de 4,7%, se encontrava em uma zona de dúvida quanto à existência de onerosidade excessiva a uma das partes que reclamasse a realização de reequilíbrio econômico-financeiro, isso tomando como parâmetro decisões pretéritas deste Tribunal sobre o tema.
Na hipótese de restarem caracterizados os indícios de irregularidades decorrentes do reajuste contratual após os ajustes que determinei, deixei a SeinfraCOM autorizada a realizar a oitiva da secretaria e do consórcio contratado.
No mesmo ato, acolhi as conclusões quanto à classificação dos indícios de irregularidades concernentes ao projeto deficiente em relação ao Lote 3, autorizando a comunicação ao Congresso Nacional, bem como as oitivas de mérito sobre essa questão.
Além disso, determinei a realização das oitivas de mérito dos demais achados, facultando à unidade instrutora compatibilizar essa medida com aquelas que resultariam do reexame do sobrepreço decorrente da adoção do índice de reajuste contratual.
Em vista dessas medidas, houve um descasamento na apreciação dos distintos indícios de irregularidades.
Quanto à deficiência do projeto básico, após realização das oitivas de mérito, este Tribunal, por meio do Acórdão 44/2019-TCU-Plenário, de minha relatoria, assinou prazo para que a SEIRHMA/PB adotasse as providências cabíveis com vistas a anular o contrato assinado com base em projeto deficiente caso desejasse utilizar recursos federais na construção desse lote.
O aludido contrato teve a vigência expirada e não foi prorrogado pela secretaria estadual. Assim, as preocupações do Tribunal restaram atendidas, ainda que por expediente distinto da anulação da avença. Diante do encerramento desse contrato, as possíveis consequências do sobrepreço decorrente da adoção do índice de reajuste contratual arguidas pela unidade instrutora em relação ao Lote 3 não mais subsistem.
Quanto ao achado de sobrepreço no Lote 2 decorrente dos índices de reajustes previstos no contrato, a unidade instrutora promoveu diligências e encaminha, nesta oportunidade, as suas conclusões.
Em resumo, considera que, mesmo promovendo os ajustes que determinei, remanesceria desequilíbrio econômico-financeiro no Contrato 5/2011, de ao menos 4,70%, o que reclamaria a sua repactuação. Desse modo, propôs a realização de oitiva de mérito da secretaria e do consórcio construtor.
Não obstante haver autorização para efetuar essas oitivas, a unidade instrutora submeteu a proposta preliminar à minha decisão, visto que, no despacho que determinou ajustes na análise do equilíbrio contratual, eu já teria indicado que o patamar de sobrepreço de 4,7% não seria suficiente para caracterizar onerosidade excessiva ou acentuado desequilíbrio no contrato. Nesse sentido, a unidade instrutora anotou:
"67. Ao fim, cabe ponderar em relação ao Item II - sobrepreço decorrente de preços reajustados superiores aos preços atuais de mercado identificado no Lote 2 - que, apesar de ter determinado nova análise de sobrepreço, o Ministro Relator já externou na peça 51, p. 11, item 69 seu entendimento, em um exame sumário e de caráter não exauriente, no sentido de que o patamar de sobrepreço identificado (4,7% do valor atualizado de referência do contrato - análise global) não seria suficiente para caracterizar onerosidade excessiva ou acentuado desequilíbrio no contrato. Mas sim que estaria em uma zona cinzenta entre as variações ordinárias, cujos efeitos devem ser suportados pelo contratado ou pelo contratante, e as variações extraordinárias, que podem vir a ensejar a aplicação da teoria da imprevisão.
68. Assim, ante esse entendimento já apresentado, opta-se por não utilizar a delegação de competência contida no art. 1º, inciso II da Portaria-MIN-BD 1/2014 para a realização das oitivas ora propostas, submetendo-as à avaliação do eminente Relator. Dessa forma, caso seu entendimento se confirme no sentido anteriormente apresentado mesmo após os elementos apresentados nesta instrução, não se mobilizaria desnecessariamente o jurisdicionado e o consórcio contratado a apresentarem suas manifestações e nem a unidade técnica para analisá-las." 
Feita essa síntese das principais questões tratadas neste processo, passo ao exame do feito.
***
Conforme indicado no relatório de fiscalização, verificou-se que os preços dos serviços reajustados pelos índices contratuais não refletiram a efetiva variação dos custos de alguns insumos, especialmente do concreto e do aço, o que poderia resultar em desequilíbrio econômico-financeiro em desfavor da União.
Em seu primeiro exame, a unidade instrutora apontou que o sobrepreço no Contrato 5/2011 atingia cerca de R$ 29.731.223,55 (data-base junho/2016) , o que representaria 5,81% em relação ao valor atualizado de referência do ajuste. 
Após colher a manifestação preliminar do gestor e analisar as repercussões de maneira global, ou seja, compensando os itens com subpreço daqueles com sobrepreço, remanesceria um sobrepreço de R$ 24.510.486,85, que representaria 4,70% do valor atualizado de referência do contrato.
No pronunciamento em que indeferi a concessão da medida cautelar sugerida pela unidade instrutora, determinei o reexame da matéria considerando a avaliação global, bem como a segmentação da análise, mediante a apropriação dos reajustes já efetuados aos serviços que já tivessem sido executados, ou seja, em periodicidade anual.
Nesse ponto, gostaria de louvar o árduo trabalho analítico efetuado pela SeinfraCOM que o exame anualizado do equilíbrio contratual exigiu, o qual se encontra materializado na peça 166.
Passando à análise propriamente dita, a unidade instrutora informou que não foi possível atender as orientações do pronunciamento na íntegra, pois o Sicro 2, principal sistema referencial utilizado para estabelecer os custos paradigmas dos serviços, teve sua atualização interrompida no final do ano de 2016. A partir de 2017, teria entrado em vigor o novo sistema denominado apenas "Sicro", o que inviabilizou a atualização das análises para o ano de 2017.
As mudanças teriam sido de tal ordem que impossibilitaram à unidade instrutora promover alguma correspondência entre as distintas versões do Sicro.
Ainda assim, a fim de atender a determinação, a unidade instrutora segmentou a análise, até o período compreendido entre agosto/2016 e junho/2017 (data-base 1º/6/2016) . Para os períodos subsequentes a unidade também utilizou como data-base 1º/6/2016.
Para demonstrar que a utilização desta data-base resultaria em uma análise conservadora, a unidade instrutora apresentou uma avaliação do comportamento dos insumos aço e concreto extraídos do Sinapi até junho/2019 em relação ao INCC, concluindo que o sobrepreço se acentuaria nesse período.
Ao final, a unidade instrutora chegou no seguinte resultado:
	Bloco
	Medições
	 Sobrepreço (R$) 
	Data Base

	1
	Julho/2013 a Julho/2014
	55.933,17
	1/6/2013

	2
	Agosto/2014 a Julho/2015
	1.112.418,25
	1/6/2014

	3
	Agosto/2015 a Julho/2016
	379.898,55
	1/6/2015

	4
	Agosto 2016 a Junho/2017
	1.401.086,58
	1/6/2016

	5
	Julho/2017 a Fevereiro/2018
	3.436.394,94
	1/6/2016

	6
	Saldo Contratual
	19.613.609,79
	1/6/2016

De posse desses resultados, a unidade concluiu que:
2.1. o desequilíbrio se acentua a partir do ano de 2017, quando a obra ganhou ritmo, e também pelo fato de que quanto mais a medição se afasta da data-base contratual, mais o INCC se descola dos preços de mercado;
2.2. essa análise apenas permite visualizar o momento em que se acentua o desequilíbrio, sendo necessário trazer todos os preços contratuais e de referência para a mesma data-base, no caso 1º/6/2016, o que conduziria a um sobrepreço de R$ 24.510.486,85, que representaria 4,70% em relação ao valor atualizado do contrato; e
2.3. existe desequilíbrio econômico-financeiro no contrato, ensejando reequilíbrio, nos termos do art. 65, inciso II, alínea 'd' da Lei 8.666/1993, uma vez estarem presentes a ocorrência de fato imprevisível ou previsível, mas de consequências incalculáveis, alheio à vontade das partes, e desequilíbrio econômico ou financeiro elevado no contrato, impondo onerosidade excessiva a uma das partes ou a ambas, conforme jurisprudência do TCU.
Com fundamento nessas conclusões propõe a realização de oitiva da secretaria e do consórcio construtor.
***
Inicialmente, apenas para deixar claro, registro que não se discute nestes autos sobrepreço no contrato original em relação aos preços de mercado, pois a economicidade do ajuste sob essa ótica foi objeto do TC Processo 000.910/2011-2, no qual foi proferido o Acórdão 1967/2017-TCU-Plenário, em sede de pedido de reexame, que determinou a repactuação do contrato tendo por base os preços indicados naquela decisão.
Portanto, a matéria ora discutida não se confunde com eventual sobrepreço no contrato original.
Quanto ao mérito, reconheço a qualidade do exame realizado pela SeinfraCOM, mas discordo da conclusão de que restou comprovada a ocorrência de desequilíbrio econômico ou financeiro elevado no contrato, impondo onerosidade excessiva a uma das partes.
É natural que os índices de reajuste contratual não consigam reproduzir com exatidão o comportamento dos preços de mercado, especialmente quando a execução dos empreendimentos se prolonga no tempo.
Contudo, o mero descolamento do índice de reajuste contratual dos preços efetivamente praticados no mercado não é suficiente, por si só, para ensejar a repactuação contratual, sendo imprescindível a ocorrência de fatos imprevisíveis, ou previsíveis porém de consequências incalculáveis, retardadores ou impeditivos da execução do ajustado, ou, ainda, em caso de força maior, caso fortuito ou fato do príncipe, configurando álea econômica extraordinária e extracontratual, nos termos do art. 65, inciso II, alínea "d", da Lei 8.666/1993.
Conforme anotei no despacho em que determinei ajustes na apuração do sobrepreço, esta Corte de Contas já delineou os contornos a serem observados para a aplicação da teoria da imprevisão em contratos administrativos, dentre os quais se incluem a ocorrência de onerosidade excessiva (ou o impacto acentuado na relação contratual) retardadora ou impeditiva da execução do ajuste e a prova robusta (complexa e detalhada) . Reproduzo os excertos jurisprudenciais que colacionei à época (destaques acrescidos) :
"23. No caso em exame, o instituto jurídico é o da revisão (ou recomposição) de preços e funda-se no art. 65, inciso II, alínea "d", da Lei 8.666/1993 e na teoria da imprevisão, que requer o atendimento dos seguintes requisitos: i. fato imprevisível ou previsível, mas de consequências incalculáveis, alheio à vontade das partes; e ii. desequilíbrio econômico ou financeiro elevado no contrato, impondo onerosidade excessiva a uma das partes ou a ambas, eventualmente." (Voto Condutor do Acórdão 1604/2015-TCU-Plenário. Relator: Ministro Augusto Nardes) 
"Referido dispositivo trata, especialmente da teoria da imprevisão, da força maior e do caso fortuito ou fato do príncipe, no sentido de assegurar a aplicação da disposição constitucional inserta no art. 37, inciso XXI da CF/1988. Nesse contexto, acerca dos requisitos para a recomposição, Maria Sylvia Zanella Di Pietro ensina: 'Aliada essa norma aos princípios já assentes em doutrina, pode-se afirmar que são requisitos para restabelecimento do equilíbrio econômico-financeiro do contrato, pela aplicação da teoria da imprevisão, que o fato seja: 1. imprevisível quanto à sua ocorrência ou quanto às suas consequências; 2. estranho à vontade das partes; 3. inevitável; 4. causa de desequilíbrio muito grande no contrato.'" (Voto Condutor do Acórdão 1431/2017-TCU-Plenário. Relator: Ministro Vital do Rego) 
"19. Colhe-se na jurisprudência do Tribunal diversos outros julgados na mesma linha, entre eles o Acórdão 4365/2014-TCU-Primeira Câmara, Rel. Min. Benjamin Zymler, e o Acórdão 1604/2015-TCU-Plenário, de minha relatoria. Neste último julgado, proferido por ocasião do exame do processo TC-Processo 007.615/2015-9, o Plenário, acompanhando voto de minha lavra, concluiu que não há óbice à concessão de reequilíbrio econômico-financeiro de contrato visando à revisão ou recomposição de preços, ainda que de insumos isolados, desde que estejam presentes requisitos enunciados pela teoria da imprevisão, elencados na alínea "d" do inciso II do art. 65 da Lei nº 8.666/93, quais sejam, a imprevisibilidade (ou previsibilidade de efeitos incalculáveis) , e o impacto acentuado na relação contratual." (Voto Condutor do Acórdão 1884/2017-TCU-Plenário. Relator: Ministro Augusto Nardes) 
"RECURSO DE RECONSIDERAÇÃO. TOMADA DE CONTAS ESPECIAL. DNER. CONVÊNIO. OBRAS RODOVIÁRIAS. NECESSIDADE DE REVISÃO CONTRATUAL. PREÇOS DO CONTRATO ACIMA DOS DE MERCADO. ONEROSIDADE EXCESSIVA PARA A ADMINISTRAÇÃO PÚBLICA. CONHECIMENTO DOS RECURSOS INTERPOSTOS. IMPROVIMENTO. 1. Ante a ausência de elementos suficientes para elidir a prática de atos ilegítimos ou antieconômicos que redundaram em dano ao Erário, seja mediante conduta comissiva ou omissiva do gestor público, não é possível reforma da decisão que deliberou pelo julgamento da irregularidade das contas dos responsáveis, bem como pela imputação de débito. 2. Configurando-se situação em que os preços inicialmente contratados, tornam-se, no transcurso da execução contratual, demasiadamente superiores aos praticados no mercado, em virtude de fatores externos, caracterizando-se situação de onerosidade excessiva para a Administração Pública, impõe-se a necessidade de proceder à revisão do contrato, visando à manutenção do equilíbrio econômico-financeiro. 3. A persecução do interesse público direcionado à contenção e à redução das despesas, não consiste em mera faculdade, mas dever do administrador público." (Voto Condutor do Acórdão 606/2008-TCU-Plenário. Relator: Ministro Benjamin Zymler) 
"O que se afirma é a garantia constitucional da manutenção do equilíbrio econômico-financeiro do contrato administrativo. Deve reputar-se que, ocorrendo elevação de custos não retratada pelo índice de atualização ou de reajuste adotado contratualmente, o particular tem direito à recomposição de preços. Em termos práticos, isso significa que o particular deverá produzir prova bastante complexa e muito mais detalhada." (Voto Condutor da Decisão 54/2002-TCU-Segunda Câmara. Relator: Ubiratan Aguiar; Voto Condutor do Acórdão 1680/2007-TCU-Segunda Câmara. Relator: Benjamin Zymler; Voto Condutor do Acórdão 1800/2010-TCU-Plenário. Relator: José Jorge.) 
"Somente se admite a repactuação, quando decorre de fato: a) superveniente; b) imprevisível, ou previsível, mas de consequências incalculáveis; c) alheio à vontade das partes; e d) que provoque grande desequilíbrio ao contrato. A elevação anormal do preço de serviço, decorrente de variação inesperada dos seus custos, pode motivar a revisão dos preços contratados, desde que observados todos os pressupostos legais. Tal situação deve ser objetiva e exaustivamente demonstrada." (Voto Condutor do Acórdão 2408/2009-TCU-Plenário. Relator: Ministro Walton Alencar Rodrigues) 
Já à época do pronunciamento sinalizei que o desequilíbrio econômico-financeiro apontado pela unidade instrutora, da ordem de 4,70% (junho/2016) , aparentava situar-se nas variações ordinárias da flutuação de preços, isso tomando por base julgamentos pretéritos deste Tribunal.
Considero, ainda, que, no cálculo desse percentual, deveriam ser excluídos os serviços executados entre julho de 2013 e julho de 2016 (os três primeiros blocos) , pois seria juridicamente inadequado apontar sobrepreço em razão de reajuste futuro de serviços já executados.
Nos Acórdãos 3.024/2013 e 2.910/2016 (Recurso de Reconsideração) , ambos do Plenário, esta Corte de Contas considerou 4,86% variação insuficiente a ensejar o reequilíbrio econômico-financeiro de contrato. Por sua vez, por meio do Acórdão 1604/2015-TCU-Plenário, este Tribunal considerou que percentuais inferiores a 7% não comprometeriam, de forma demasiada, a execução da obra e a lucratividade do contratado, ao tempo em que reflexo no intervalo entre 7 e 12% poderiam ensejar dúvidas aos gestores sobre a legalidade de pedidos de revisão contratual.
Ao determinar a realização de um exame mais acurado e a inclusão do período subsequente (entre agosto/2016 e junho/2017) , já que o contrato tinha sido reajustado em junho/2017, esperava-se obter elementos que conferissem maior segurança à análise.
Contudo, a despeito das ponderações da unidade instrutora de que o valor obtido decorra de análise conservadora, em face do valor encontrado e das próprias limitações da análise, decorrente das modificações no sistema referencial de custo predominante para a análise, considero que não restou demonstrada onerosidade excessiva no ajuste.
Diferente de situações em que o sobrepreço é caracterizado mediante parâmetros objetivos, como quando se utiliza sistemas referenciais de preço determinados por lei, em que não há percentuais toleráveis de sobrepreço, não há um critério objetivo para caracterizar desequilíbrio acentuado no contrato.
Por essa razão, repactuações contratuais decorrentes de desequilíbrio econômico-financeiro derivado de fórmulas de reajustes contratuais com base na teoria da imprevisão devem ser feitas com muita cautela, apenas quando indubitavelmente restar demonstrada onerosidade excessiva a uma das partes.
Penso que exigir a repactuação geral dos preços diante de pequenas variações dos índices em relação aos preços de mercado seria, em última análise, o mesmo que inviabilizar a utilização de índices, expressamente previstos no art. 40, inciso XI, da Lei 8.666/1993. No extremo, o gestor ficaria impedido de utilizar de um expediente legalmente previsto, impondo a ele maior dificuldade na gestão contratual.
Acrescento que existem fatores exógenos que podem concorrer para tal situação, como a mora da administração em dar início às obras, descontinuidades no fluxo orçamentário-financeiro, e a estratégia suprimento de insumos pela contratada, apenas para citar alguns.
Assim, entendo que o achado "sobrepreço decorrente de preços reajustados superiores aos preços atuais de mercado nos Lote 2 e 3" deva ser desconstituído, por ausência do pressuposto para reequilíbrio econômico-financeiro no caso do Lote 2 e por perda do objeto no caso do Lote 3, visto que o Contrato 6/2011 foi encerrado.
Quanto às demais constatações, a unidade instrutora anotou o seguinte.
A Seirhma/PB reconheceu a formalização de termo aditivo sem a manutenção do desconto da proposta original no Contrato 4/2011 (Lote 1) e no Contrato 5/2011 (Lote 2) e se comprometeu a efetuar as devidas correções. No caso do Lote 1, inclusive já tinha promovido retenções no boletim de medição do mês de janeiro/2018.
Em face da baixa materialidade da constatação e das medidas corretivas em curso, a unidade instrutora sugeriu apenas dar ciência da impropriedade.
Quanto à subcontratação irregular, a secretaria estadual demonstrou que o contrato possibilitava a subcontratação desde que os serviços não extrapolassem determinado percentual indicado no contrato. Informou, ainda, que estava aperfeiçoando os seus controles internos.
Em relação ao uso de método construtivo incompatível com as especificações técnicas, a Seirhma/PB demonstrou que os serviços foram refeitos às expensas do consórcio contratado.
Diante das medidas adotadas, a unidade instrutora considerou saneadas essas duas últimas impropriedades.
Por fim, quanto ao projeto básico deficiente do Lote 3, cujo mérito foi apreciado por meio do Acórdão 44/2019-TCU-Plenário, a SeinfraCOM sugeriu considerar não mais aplicáveis as determinações constantes dos subitens 9.1 a 9.3 do aludido acórdão, visto que o Contrato 6/2011 foi encerrado.
O subitem 9.1 da citada decisão deve considerar-se exaurido com a comunicação efetuada à Comissão Mista de Planos, Orçamentos Públicos e Fiscalização do Congresso Nacional.
Por sua, vez, o subitem 9.3 do mencionado acórdão não se exaure com o encerramento do contrato, mas sim com a realização de nova licitação do Lote 3 ou com a exclusão do valor de referência desse lote consignado no termo de compromisso. A última informação encaminhada pelo MDR dá conta de que reprogramou o plano de trabalho até que a Seirhma/PB realize nova licitação e celebre avença que substitua o Contrato 6/2011 (peça 160) .
Portanto, deixo de acolher a sugestão de considerar não aplicáveis os subitens 9.1 e 9.3 do Acórdão 44/2019-TCU-Plenário, sem prejuízo de que a unidade instrutora monitore esse último subitem da maneira que melhor se compatibilize com o planejamento de suas ações de controle.
Ante o exposto, voto por que o Tribunal adote o Acórdão que ora submeto à deliberação deste Colegiado.
TCU, Sala das Sessões Ministro Luciano Brandão Alves de Souza, em 8 de dezembro de 2020.
Ministro BRUNO DANTAS 
Relator